【裁判字號】    91,訴,542
【裁判日期】    920422
【裁判案由】    土地增值稅
【裁判全文】
臺北高等行政法院判決                              九十一年度訴字第五四二號
                              .
    原      告  甲○
    被      告  臺北市稅捐稽徵處
    代  表  人  乙○○處長）.
    訴訟代理人  丙○○
右當事人間因土地增值稅事件，原告不服臺北市政府中華民國九十年十二月十二日府
訴字第九０一０四四０一０一號訴願決定，提起行政訴訟。本院判決如左：
    主  文
原告之訴駁回。
訴訟費用由原告負擔。
    事  實
一、事實概要：
    原告就其所有坐落臺北市○○區○○段一小段四十七號（面積為三十八平方公尺
    ）及四十五號（面積為五平方公尺）二筆土地，及地上建物門牌號碼台北市○○
    路○段二十號房屋，於民國（下同）八十九年十一月六日與訴外人謝許美蓮訂立
    買賣契約，並向被告申報土地移轉現值，而上開二筆土地於八十九年十二月二十
    日經地政機關辦理合併地號為同區○○段○○段四十五號（以下稱系爭土地）（
    面積為四十三平方公尺）。嗣原告於八十九年十二月二十一日會同買方即訴外人
    謝許美蓮向被告以雙方同意解除契約終止買賣行為為由，撤銷該現值申報案，經
    被告以八十九年十二月二十六日北市稽文山乙字第八九０二０一九五００號函復
    同意辦理。原告就合併後之系爭土地及其地上建物（以下稱系爭建物），復於八
    十九年十二月二十八日與訴外人謝許美蓮訂立買賣契約，並向被告申報土地移轉
    現值，申請按自用住宅用地稅率核課土地增值稅。經被告以九十年一月四日北市
    稽文山增字第九００一三二九三號書函復知原告，系爭土地之部分面積三十八平
    方公尺准按自用住宅用地稅率核課；其餘面積五平方公尺於合併前不屬系爭建物
    坐落基地，無一併按自用住宅用地稅率課徵土地增值稅之適用，不符合土地稅法
    第九條及第三十四條之規定，應按一般用地稅率核課，查定稅額分別為新臺幣（
    下同）四九七、八五三元及三八二、五六三元，扣除增繳之地價稅四四、０二０
    元，稅額分別為四七二、九六一元及三六三、四三五元，合計八三六、三九六元
    ，嗣於九十年三月十二日分別更正稅額為四九一、０二一元及三七八、三八０元
    ，扣除增繳地價稅四三、四七０元，合計為八二五、九三一元。原告不服（已繳
    納稅款），申請復查，未獲變更，提起訴願，經遭駁回，遂提起行政訴訟。
二、兩造聲明（原告未於準備程序及辯論期日到庭，其聲明及主張依其起訴狀所載）
    ：
  (一)原告聲明：
    請准就系爭土地按自用住宅優惠稅率計課土地增值稅，並將溢繳稅款重行核算後
    退還。
  (二)被告聲明：
    1.駁回原告之訴。
    2.訴訟費用由原告負擔。
三、兩造之爭點：合併前臺北市○○區○○段一小段及四十五號土地（面積為五平方
                公尺），是否為門牌號碼台北市○○路○段二十號建物之基地？
  (一)原告主張之理由：
    1.本案憑以辦理建物產權登記者，為台北市政府建築管理處核發之「修復完工查
      驗證」，臺北市政府地政處六十二年八月二十二日北市地一字第八一五四號函
      示「修復完工查驗證可視同使用執照，為辨理建物所有權登記之有效證件」為
      據。本案之地上建物產權登記即依上述函示辨妥建物登記。
    2.另依財政部七十一年二月十二日台財稅第三０九三四號函說明二之一之(一)「以
      土地所有權人檢附之建築管理機關所核發之房屋建築執照或使用執照資料上所
      記載之基地地號為準」。（註：本案係道路徵收，剩餘之房屋修復，僅領有修
      復完工查驗證，未領有使用執照）或依該函說明二之三、「土地所有權人無法
      依第一點結論提供資料致無法認定其自用住宅座落基地時，可視實際情形作個
      案處理」。
    3.本件房屋門牌號碼台北市○○路○段二十號之基地究係包含合併前之四十五號
      面積否？且修復完工查驗證既可代替使用執照辦理建物所有權第一次登記，何
      以使用執照可准自用住宅優惠稅率，而修復完工查驗證不准。
  (二)被告主張之理由：
    1.按土地稅法第九條規定：「本法所稱自用住宅用地，指土地所有權人或其配偶
      、直系親屬於該地辦竣戶籍登記，且無出租或供營業用之住宅用地。」同法第
      三十四條規定：「土地所有權人出售其自用住宅用地者，都市土地面積未超過
      三公畝‧‧‧其土地增值稅統就該部分之土地漲價總數額按百分之十徵收之。
      」財政部七十九年十月十三日台財稅第七九○二九二八九八號函釋規定：「湯
      ××、湯○○將××地號等七筆土地合併後出售，其中部分土地如經查明在合
      併前不屬房屋坐落基地，依本部（七一）台財稅第三０九三四號函規定，應無
      一併按自用住宅用地稅率課徵土地增值稅之適用。」七十一年二月十二日台財
      稅第三○九三四號函釋規定：「主旨：關於土地所有權人出售其持分共有多筆
      自用住宅用地，申請適用特別稅率課徵土地增值稅，如其建築改良物所有權狀
      上未將全部基地地號記載時，稽徵機關應如何認定，請依會商結論辦理。說明
      ：二、案經本部邀請內政部等有關機關開會研商，經獲致結論如下：『一、土
      地所有權人出售其持分共有多筆自用住宅用地，申請適用特別稅率課徵土地增
      值稅，原則上以該自用住宅坐落之基地為要件，亦即以建築改良物所有權狀上
      記載之基地地號為準，倘建築改良物所有權狀尚未將全部基地地號記載時，稽
      徵機關應憑土地所有權人檢送之左列資料予以認定：（一）以土地所有權人檢
      送之建築管理機關所核發之房屋建築執照或使用執照資料上所記載之基地地號
      為準。（二）如土地所有權人無法檢送前述房屋建築資料時，以檢送之地政機
      關所核發之『建物勘測結果』或『建物勘測成果表』謄本上所記載之基地地號
      為準。二、未記載於建築改良物所有權狀上之地號，其屬公共使用部分應隨主
      建物一同移轉者，可不必檢送前述資料即可併同主建物權狀上記載之地號按特
      別稅率計課。三、土地所有權人無法依第一點結論提供資料致無法認定其自用
      住宅坐落基地時，可視實際情形作個案處理。』」
    2.原告原所有合併前台北市○○區○○段一小段四十七號（土地面積三十八平方
      公尺）、同小段四十五號（土地面積五平方公尺）等土地二筆，曾於八十九年
      十一月六日與訴外人謝許美蓮訂立買賣契約，並於同日向被告申報土地移轉現
      值，旋於同年十二月二十一日買賣雙方會同向被告撤銷該現值申報案，業經被
      告於同年月二十六日以北市稽文山乙字第八九○二○一九五○○號函復同意辦
      理在案。查上開二筆土地於八十九年十二月二十日經地政機關辦理合併為系爭
      土地，面積為四十三平方公尺，原告復於同年月二十八日再與原買主謝許美蓮
      訂立買賣契約，並於同日向被告申報該筆土地移轉現值，申請按自用住宅用地
      核課土地增值稅，經被告查得系爭土地除部分面積五平方公尺，於土地合併前
      不屬房屋坐落基地按一般用地稅率核課土地增值稅外，其餘三十八平方公尺部
      分准按自用住宅用地稅率核課，此有被告適用自用住宅用地稅率課徵土地增值
      稅處理意見表附卷可稽，原核課洵非無據。
    3.原告主張本案房屋門牌興隆路四段二十號之「基地」究係包含合併前之四十五
      號面積否？且修復完工查驗證既可代替使用執照辦理建物所有權第一次登記，
      何以使用執照可准自用住宅優惠稅率，而修復完工查驗證不准？等云云，經查
      卷附臺北市古亭地政事務所核發之八十北古字第○○八七四二號建物所有權狀
      影本記載系爭建物（興隆路四段二十號）之建築完成日期為八十年五月十三日
      ，建物基地號為華興段一小段四十七地號，建物登記日期為八十年六月十八日
      。並依臺北市古亭地政事務所八十九年十一月二日列印之古建謄字第一六七七
      二號該所建物測量成果圖所載測量日期八十年四月十八日，基地地號亦為華興
      段一小段四十七地號，依圖示該基地不含合併前四十五號土地在內，顯見系爭
      建物之基地地號為合併前之華興段一小段四十七地號，合併前同小段四十五地
      號土地（面積五平方公尺）不屬系爭房屋基地坐落，已臻明確。
    4.被告於九十年十二月二十日以北市稽法丙字第九○九一九九七○○○號函詢臺
      北市政府工務局查告該局新建工程處所核發之「臺北市拆除合法建築物剩餘部
      份就地整建完工證明書」可否視同使用執照而持至地政機關辦理所有權登記（
      據以核認基地地號）？經該局於九十一年一月三日以北市工新字第○九○二二
      三六二四○○號函復略以：「主旨：本市舉辦公共工程用地範圍內，有關合法
      房屋配合工程部分拆除後，其剩餘寬度、深度、基地產權符合條件者，均可依
      『臺北市拆除合法建築物賸餘部分就地整建辦法』規定申辦就地整建，並查驗
      合格後發給完工證明書，同時辦理工商、水電與產權等相關登記。說明：二、
      至房屋之基地地號，仍應以地政機關登記為準，併予說明。」；並以北市稽法
      丙字第九○九一九九七一○○號函詢臺北市政府工務局建築管理處查告坐落本
      市○○區○○段一小段四十五地號（合併前）土地是否為興隆路四段二十號建
      物之法定空地？經該處於九十一年一月三十一日以北市工建照字第○九○七一
      七三七八○○號函復略以：「說明：二、查本處建照地籍套繪及電腦資料，並
      無旨揭土地執照申請紀錄，應非依建築法第十一條第一項規定之建築基地範圍
      或法定空地。」復以北市稽法丙字第九○九一九九七三○○號函詢臺北市古亭
      地政事務所查告系爭房屋之基地地號究有無包含華興段一小段四十五地號土地
      ？經該所於九十年十二月二十五日以北市古地二字第○九○六一六二九四○○
      號函復其基地號土地為華興段一小段四五地號（於八十九年十二月二十日合併
      同段同小段四七地號土地），因該所並未查告其基地坐落究有無包含合併前四
      十五地號土地（面積五平方公尺），被告乃再於九十一年六月四日以北市稽法
      丙字第○九一九○九○四○○○號函請古亭地政事務所查告系爭房屋於八十九
      年十一月六日（系爭土地訂約出售日）前基地地號為何？究有無包含合併前四
      十五地號土地（即面積為五平方公尺）？該事務所於九十一年六月十三日以北
      市古地三字第○九一三○七六七七○○號函送建物測量成果圖供參。
    理  由
一、原告經合法通知，無正當理由未於言詞辯論期日到場，核無行政訴訟法第二百十
    八條準用民事訴訟法第三百八十六條各款所列情形，爰依被告聲請由其一造辯論
    而為判決。
二、按土地稅法第九條規定：「本法所稱自用住宅用地，指土地所有權人或其配偶、
    直系親屬於該地辦竣戶籍登記，且無出租或供營業用之住宅用地。」第三十四條
    規定：「土地所有權人出售其自用住宅用地者，都市土地面積未超過三公畝部分
    ‧‧‧其土地增值稅統就該部分之土地漲價總數額按百分之十徵收之‧‧‧」。
    又財政部七十一年二月十二日台財稅第三０九三四號函釋：「主旨：關於土地所
    有權人出售其持分共有多筆自用住宅用地，申請適用特別稅率課徵土地增值稅，
    如其建築改良物所有權狀上未將全部基地地號記載時，稽徵機關應如何認定，請
    依會商結論辦理。說明：二、案經本部邀請內政部等有關機關開會研商，經獲致
    結論如下：『一、土地所有權人出售其持分共有多筆自用住宅用地，申請適用特
    別稅率課徵土地增值稅，原則上以該自用住宅坐落之基地為要件，亦即以建築改
    良物所有權狀上記載之基地地號為準，倘建築改良物所有權狀上未將全部基地地
    號記載時，稽徵機關應憑土地所有權人檢送之左列資料予以認定：（一）以土地
    所有權人檢送之建築管理機關所核發之房屋建築執照或使用執照資料上所記載之
    基地地號為準。（二）如土地所有權人無法檢送前述房屋建築資料時，以檢送之
    地政機關所核發之【建物勘測結果】或【建物勘測成果表】謄本上所記載之基地
    地號為準。二、未記載於建築改良物所有權狀上之地號，其屬公共使用部分應隨
    主建物一同移轉者，可不必檢送前述資料即可併同主建物權狀上記載之地號按特
    別稅率計課。三、土地所有權人無法依第一點結論提供資料致無法認定其自用住
    宅座落基地時，可視實際情形作個案處理。』」七十九年十月十三日台財稅第七
    九０二九二八九八號函釋：「湯××、湯００將××地號等七筆土地合併後出售
    ，其中部分土地如經查明在合併前不屬房屋座落基地，依本部（七十一）台財稅
    第三０九三四號函規定，應無一併按自用住宅用地稅率課徵土地增值稅之適用。
    」上開函釋與首揭土地稅法規定意旨相符，應予適用。
三、系爭建物之建築完成日期為八十年五月十三日，基地地號為合併前之華興段一小
    段四十七地號，登記日期為八十年六月十八日，另依八十年四月十八日測量之系
    爭建物測量成果圖示，系爭建物基地不含合併前之華興段一小段四十五號土地在
    內之事實，有系爭土地及建物合併前後之土地登記謄本、建物所有權狀、臺北市
    政府古亭地政事務所八十九年十一月二日列印之古建謄字第一六七七二號建物測
    量成果圖（測量日期為八十年四月十八日）等影本附原處分卷可稽。依前述說明
    ，原處分系認爭土地中合併前之華興段一小段四十七號土地為系爭建物之基地，
    其面積三十八平方公尺准按自用住宅用地稅率核課，其餘合併前同段四十五號土
    地非系爭建物基地，面積五平方公尺，不得一併按自用住宅用地稅率課徵土地增
    值稅，應按一般用地稅率核課土地增值稅，即無不合。原告雖為如事實欄之主張
    ，惟查原告所提出臺北市政府工務局核發七十年八月十三日北市工新字第六五九
    八五號就地整建完工證明書等有關證明文件辦理建物第一次測量，該完工證明書
    雖填載系爭建物坐落合併前台北市○○段○○段四十五、四十七號土地，惟本件
    既經地政機關派員勘測結果，系爭建物並未坐落於合併前同段四十五號土地，已
    如上述，此實地測量結果自較可信，因而不能以該完工證明書認為合併前同段四
    十五號土地為系爭建物之基地。
四、從而，原處分就系爭土地之部分面積三十八平方公尺准按自用住宅用地稅率核課
    ，其餘面積五平方公尺按一般用地稅率核課，查定稅額分別為四九七、八五三元
    及三八二、五六三元，扣除增繳之地價稅四四、０二０元，稅額分別為四七二、
    九六一元及三六三、四三五元，合計八三六、三九六元，嗣於九十年三月十二日
    分別更正稅額為四九一、０二一元及三七八、三八０元，扣除增繳地價稅四三、
    四七０元，合計為八二五、九三一元（見附於原處分卷之稅單及更正核定單），
    而否准原告就系爭土地其中五平方公尺按自用住宅優惠稅率計課土地增值稅之請
    求，即於法有據。訴願決定予以維持，亦無不合。原告訴請就系爭土地按自用住
    宅優惠稅率計課土地增值稅，並將溢繳稅款重行核算後退還，並無理由，應予駁
    回。
五、據上論結，本件原告之訴為無理由，依行政訴訟法第二百十八條、民事訴訟法第
    三百八十五條第一項前段、行政訴訟法第九十八條第三項前段，判決如主文。
中      華      民      國    九十二    年      四      月    二十二    日
                             臺 北 高 等 行 政 法 院   第 三 庭
                                            審 判 長 法  官  姜素娥
                                                     法  官  陳國成
                                                     法  官  吳東都
右為正本係照原本作成。
如不服本判決，應於送達後二十日內，向本院提出上訴狀並表明上訴理由，如於本判
決宣示後送達前提起上訴者，應於判決送達後二十日內補提上訴理由書（須按他造人
數附繕本）。
中      華      民      國    九十二    年      四      月    二十四    日
                                                     書記官  李金釵


司法院資訊處製作；財團法人民間司法改革基金會備份。
